ACORDAO-COMPLETO-2536245

ACÓRDÃO 1152/2022 ATA 19/2022 - PLENÁRIO

VISTOS, relatados e discutidos estes autos do relatório de auditoria realizada no Ministério da Economia, com o objetivo de avaliar a fidedignidade das informações financeiras e contábeis da Dívida Pública Federal, verificando se elas refletem adequadamente, em todos os aspectos relevantes, a posição patrimonial, financeira e orçamentária da União para esse passivo em 31/12/2021.
ACORDAM os ministros do Tribunal de Contas da União, reunidos em sessão do Plenário, diante das razões expostas pelo relator, em:
9.1. recomendar ao Ministério da Economia, com fulcro no art. 43, inciso I, da Lei 8.443/1992, c/c o art. 250, III, do Regimento Interno/TCU, que identifique as causas das divergências entre o Relatório de Apropriação e o Relatório de Execução Financeira e Orçamentária detectadas na auditoria (item 3.1.2 do Relatório) ; corrija os lançamentos identificados caso se confirme o erro de lançamento contábil; e avalie a melhor ação para mitigar o risco de novas ocorrências dessa falha;
9.2. autorizar o encerramento do processo, com fulcro no art. 169, inciso V, do Regimento Interno/TCU.

Relatório de auditoria financeira e de conformidade (Piloto) na Dívida Pública Federal com objetivo de emitir uma opinião específica para o grupo de contas que a compõe (AC 2021).

Ministério da Economia.

3. Interessados/Responsáveis: não há.

13.1. Ministros presentes: Ana Arraes (Presidente), Walton Alencar Rodrigues, Benjamin Zymler, Augusto Nardes, Aroldo Cedraz (Relator), Jorge Oliveira e Antonio Anastasia.
13.2. Ministro-Substituto convocado: Augusto Sherman Cavalcanti.
13.3. Ministro-Substituto presente: André Luís de Carvalho.

AROLDO CEDRAZ

Adoto como relatório o excerto a seguir (peça 27) , da auditoria realizada pela equipe da Secretaria de Macroavaliação Governamental com o objetivo de avaliar a fidedignidade das informações financeiras e contábeis da Dívida Pública Federal, cuja proposta de encaminhamento contou com a anuência do escalão dirigente da referida unidade técnica (peças 28/29) :
INTRODUÇÃO 
2.1. DELIBERAÇÃO QUE ORIGINOU O TRABALHO 
Em cumprimento ao Acórdão 3144/2020-TCU-Plenário, realizou-se auditoria no Ministério da Economia, no período compreendido entre 28/06/2021 e 18/03/2022, com o objetivo de avaliar a fidedignidade das informações financeiras e contábeis da Dívida Pública Federal, verificando se elas refletem adequadamente, em todos os aspectos relevantes, a posição patrimonial, financeira e orçamentária da União para esse passivo em 31/12/2021.
2.2. VISÃO GERAL DO OBJETO 
De acordo com os arts. 11 e 12 da Lei 10.180/2001, compete à Secretaria do Tesouro Nacional (STN) , como órgão central do Sistema de Administração Financeira Federal, gerir a dívida pública mobiliaria federal e a dívida externa do Tesouro Nacional, conforme transcrito a seguir: 
Art. 11. Integram o Sistema de Administração Financeira Federal:
I - a Secretaria do Tesouro Nacional, como órgão central;
II - órgãos setoriais.
§ 1o Os órgãos setoriais são as unidades de programação financeira dos Ministérios, da Advocacia-Geral da União, da Vice-Presidência e da Casa Civil da Presidência da República.
§ 2o Os órgãos setoriais ficam sujeitos à orientação normativa e à supervisão técnica do órgão central do Sistema, sem prejuízo da subordinação ao órgão em cuja estrutura administrativa estiverem integrados.
Art. 12. Compete às unidades responsáveis pelas atividades do Sistema de Administração Financeira Federal:
I - zelar pelo equilíbrio financeiro do Tesouro Nacional;
II - administrar os haveres financeiros e mobiliários do Tesouro Nacional;
III - elaborar a programação financeira do Tesouro Nacional, gerenciar a Conta Única do Tesouro Nacional e subsidiar a formulação da política de financiamento da despesa pública;
IV - gerir a dívida pública mobiliária federal e a dívida externa de responsabilidade do Tesouro Nacional;
V - controlar a dívida decorrente de operações de crédito de responsabilidade, direta e indireta, do Tesouro Nacional;
VI - administrar as operações de crédito sob a responsabilidade do Tesouro Nacional;
Assim, a Dívida Pública Federal (DPF) é o conjunto da dívida mobiliária e contratual interna e da dívida externa que é de responsabilidade do Tesouro Nacional, apresentada no Balanço Geral da União 2020 (BGU 2020) na conta Empréstimos e Financiamentos de curto e longo prazo, somando aproximadamente o montante de R$ 6.938 bilhões.
2.2.1. DÍVIDA PÚBLICA MOBILIÁRIA FEDERAL INTERNA - DPMFI
Em regra, é considerada dívida pública interna a dívida emitida em moeda nacional, sendo que, quando essa obrigação é assumida por meio da emissão de títulos públicos, ela é denominada dívida mobiliária. 
Atualmente, as dívidas internas assumidas pelo governo federal se dão quase totalmente pela emissão de títulos públicos. Portanto, a Dívida Pública Mobiliária Federal interna (DPMFi) é o componente da dívida pública federal mais significativo, somando R$ 6.690 bilhões, representando mais de 96% dos Empréstimos e Financiamentos contratados e aproximadamente 66% do total dos passivos da União, de acordo com o BGU 2020.
 Todavia, parcela desses títulos públicos estão em posse do Banco Central, que os adquire de forma diferenciada, a fim de conduzir a política monetária que lhe compete. Portanto, a DPMFi é subclassificada de acordo com o seu detentor, podendo ser classificada como "em carteira do Banco Central", quando em posse desse, ou como "em carteira Mercado", quando não.
Destaca-se ainda a existência de títulos da carteira Mercado que pertencem ao Programa Tesouro Direto (TD) . O TD é um programa que possui processo diferenciado de emissão e recompra de títulos, permitindo a aquisição de frações de títulos da dívida pública, viabilizando a venda de títulos públicos a pessoas físicas. 
Por fim, esclarece-se ainda que existem diversos títulos emitidos pelo Tesouro Nacional, cada um com características diferentes de apropriação de juros e de encargos. Portanto, para uma análise mais detalhada dos valores da DPMFi é necessário o conhecimento do funcionamento desses títulos. Entretanto, segundo o anexo 2.1 do Relatório Mensal da Dívida Pública de janeiro de 2021, em dezembro de 2020 quatro títulos destacaram-se em materialidade: os títulos LFT, LTN, NTN-B e NTN-F, pois juntos, eles somaram R$ 4.616 bilhões em poder do Mercado, representando aproximadamente 96,9% dessa carteira, e R$ 1.925 bilhões em poder do Banco Central, representando mais de 99% do total desta carteira. Ou seja, esses títulos somaram o total de R$ 6.542 bilhões, representando mais de 94% do total da DPF.
2.2.2. DÍVIDA PÚBLICA FEDERAL EXTERNA - DPFe
A Dívida Pública Federal Externa (DPFe) , em regra, corresponde aos empréstimos e financiamentos contratados em moeda estrangeira e pode se formalizar através da emissão de títulos ou através da celebração de contratos, sendo respectivamente denominada mobiliaria ou contratual.
Em dezembro de 2020, ela somou o valor de R$ 247 bilhões, representando pouco mais de 3,6% da DPF de acordo com o BGU 2020, sendo que quase 90% dela é mobiliária e pouco mais de 10% é contratual.
Contudo, tal como a DPMFi, a DPFe mobiliária também abrange títulos públicos com características diversas e em moedas diversas. Portanto, a apropriação de seus encargos e juros para composição dos valores nos balanços depende das características dos títulos e do câmbio das respectivas moedas. 
Já a dívida contratual é composta por diversos contratos celebrados em moeda estrangeira com agentes internacionais. Assim, a apropriação de juros e encargos dessas dívidas depende das condições de cada contrato.
2.3. OBJETIVO E ESCOPO DA AUDITORIA 
A presente auditoria teve por objetivo avaliar a fidedignidade das informações financeiras e contábeis da Dívida Pública Federal, verificando se elas refletem adequadamente, em todos os aspectos relevantes, a posição patrimonial, financeira e orçamentária da União para esse passivo em 31/12/2021.
Contudo, diante das limitações de recursos, fez-se necessário a delimitação do escopo e do não escopo, visto a impossibilidade de fiscalizar todos os títulos, contratos e processos da DPF.
2.3.1. ESCOPO
A definição do escopo desta auditoria utilizou o critério da materialidade e do risco, com base nos recursos disponíveis. Assim, após as análises preliminares, definiu-se como escopo desta auditoria a análise da DPMFi em carteira do Banco Central e em carteira Mercado, excluído o Tesouro Direto, compreendendo os títulos LFT, LTN, NTN-B, NTN-F, totalizando aproximadamente R$ 6.479 bilhões, que representa aproximadamente 93% do total dos empréstimos e Financiamentos de Curto e Longo prazo da União, de acordo com o BGU 2020.
2.3.2. NÃO ESCOPO
Devido à complexidade apresentada pela Dívida Pública Federal Externa, ante os recursos disponíveis, não foi possível incluí-la no escopo desta auditoria. 
Quanto a DPMFi, também não foi possível analisar os títulos da carteira Mercado, na subclassificação do Tesouro Direto, devido ao seu processo diferenciado de emissão e recompra de títulos, além dos demais títulos da DPMFi não listados no escopo.
2.4. METODOLOGIA UTILIZADA 
A auditoria foi conduzida em conformidade com as Normas de Auditoria do Tribunal de Contas da União (Portaria-TCU 280/2010) , que são consistentes com os Princípios Fundamentais de Auditoria do Setor Público (ISSAI 100) , com os Princípios de Auditoria Financeira (ISSAI 200) e com os Princípios de Auditoria de Conformidade (ISSAI 400) das Normas Internacionais emitidas pela Organização Internacional das Entidades Fiscalizadoras Superiores (Intosai) .
2.5. LIMITAÇÕES INERENTES À AUDITORIA 
Não houve limitações à execução da auditoria.
2.6. VOLUME DE RECURSOS FISCALIZADOS 
O volume de recursos fiscalizados correspondeu a soma dos valores dos títulos LTN, LFT, NTN-B e NTN-F que compõem o estoque em poder do Banco Central da DPMFi e em poder do público, excluído o Programa Tesouro Direto, até dezembro de 2021, quando alcançou o valor de R$ 7.180 bilhões.
2.7. BENEFÍCIOS ESTIMADOS DA FISCALIZAÇÃO 
Entre os benefícios estimados desta fiscalização, pode-se mencionar o aprimoramento dos registros contábeis e controles internos dos processos de gestão da dívida pública federal, com o consequente aumento da credibilidade das informações dos demonstrativos contábeis divulgados para os usuários e tomadores de decisão.
ACHADOS DE AUDITORIA 
2.8. DEFICIÊNCIAS DE CONTROLES INTERNOS
2.8.1. UTILIZAÇÃO DE METODOLOGIA DE CÁLCULO DE JUROS E ENCARGOS INCOMPATÍVEL COM NORMAS CONTÁBEIS VIGENTES 
A equipe de auditoria identificou a utilização de metodologia de cálculo de juros e encargos incompatível com as normas contábeis vigentes. Devido a isso, foi estimado que houve lançamentos classificados como juros e encargos a maior de R$ 37,6 bilhões e a menor de R$ 36,3 bilhões, totalizando uma diferença positiva estimada em R$ 1,3 bilhão, até agosto de 2021, resultando em uma superavaliação da conta de Juros e Encargos da Dívida Pagos do Balanço Orçamentário no valor de R$ 1,3 bilhão, com consequente subavaliação da conta de Amortização da Dívida Paga do Balanço Orçamentário, no mesmo valor.
Verifica-se que a mensuração da dívida pública deve ser realizada pelo custo amortizado, utilizando o método dos juros efetivos, em respeito à norma NBC TSP Estrutura Conceitual, e conforme prescrito pelas IPSAS 29 e NBC TG 48. Contudo, a STN utiliza metodologia própria de cálculo da despesa orçamentária com juros e amortização da dívida pública, de acordo com o descrito na Nota Técnica SEI nº 4/2017/CCONT/SUCON/STN-MF (anexo da peça 19) . 
O Acórdão 1437/2020-TCU-Plenário, de relatoria do Min. Bruno Dantas, aprovou o Parecer Prévio sobre as Contas de Governo, no qual foi recomendado à Casa Civil da Presidência da República, em conjunto com a Secretaria do Tesouro Nacional, que realizassem estudo técnico com mapeamento de todos os impactos - legais, fiscais, contábeis, orçamentários, operacionais, de custo e outros, bem como a elaboração de plano de ação relacionado à adoção da metodologia com base na taxa interna de retorno para reconhecimento das despesas com serviços e com amortização da dívida, a fim de registrar com fidedignidade seus aspectos orçamentário (item 3.16, j, peça 21, TC Processo 018.177/2020-4) . 
Em atendimento ao Acordão citado, a STN elaborou o estudo (anexos da peça 16) , em que foram avaliados os principais impactos e custos, e definido cronograma de implementação da nova metodologia. Todavia, para o exercício de 2021, ainda foi utilizada a antiga metodologia. 
Dessa forma, a equipe buscou estimar os montantes de juros e de amortizações pagos, derivados dos títulos públicos NTN-B e NTN-F, utilizando o método dos juros efetivos previsto pelas normas, com a finalidade de comparar o valor dos juros pelos diferentes métodos. 
Para realizar esse procedimento, foi requisitado, por meio do Ofício 2-142/TCU-Semag (peça 5) o histórico de leilões e de emissões diretas de títulos emitidos pelo Tesouro Nacional (anexos da peça 18) . Com base nessas informações, a equipe de auditoria realizou estimativa própria dos valores pagos até 31/8/2021 a título de juros e encargos da dívida decorrentes dos títulos NTN-B e NTN-F (anexos não digitalizáveis da peça 25) . Ademais, os valores calculados foram comparados com os valores das autorizações de execução financeira e orçamentaria retiradas do Sistema Integrado da Dívida (SID) , resultando nas informações apresentadas na Tabela 1, a seguir.
Tabela 1 - Juros e Encargos Pagos x Calculados pelo TCU
	Título
	Data Registro Contábil
	Juros Pagos (STN) 
	Juros Calculados (TCU) 
	Diferença Relativa
	Diferença Absoluta

	NTN-F
	04/01/2021
	-23.523.789.219 
	11.441.613.409 
	-34.965.402.628 
	34.965.402.628 

	NTN-F
	01/07/2021
	37.124.465.818 
	8.824.200.525 
	28.300.265.293 
	28.300.265.293 

	NTN-B
	17/02/2021
	24.324.579.094 
	21.430.792.863 
	2.893.786.232 
	2.893.786.232 

	NTN-B
	17/05/2021
	18.712.188.266 
	20.018.043.040 
	-1.305.854.774 
	1.305.854.774 

	NTN-B
	16/08/2021
	31.054.871.533 
	24.652.451.776 
	6.402.419.758 
	6.402.419.758 

	TOTAL POSTIVO
	111.216.104.711
	86.367.101.613
	37.596.471.283
	73.867.728.685

	TOTAL NEGATIVO
	-23.523.789.219
	0
	-36.271.257.402
	0

	TOTAL LÍQUIDO
	87.692.315.493 
	86.367.101.612 
	1.325.213.881 
	73.867.728.685 

Fonte: Elaborado pela equipe do TCU
Portanto, constata-se que, até 31/08/2021, existia uma diferença absoluta de valores estimada em R$ 73,8 bilhões devido a diferença metodológica, sendo que a diferença a maior foi de R$ 37,6 bilhões e a diferença a menor de R$ 36,3 bilhões, somando uma diferença positiva estimada em R$ 1,3 bilhão.
Assim, constata-se uma distorção devido a classificação incorreta, que resultou em uma superavaliação da conta de Juros e Encargos Pagos do Balanço Orçamentário estimada no valor de R$ 1,3 bilhão, com consequente subavaliação da conta de Amortização da Dívida Paga do Balanço Orçamentário, no mesmo valor. 
Em fase de comentários dos gestores (peça 23 e anexos) , a STN confirma que já está trabalhando para realizar a adequação metodologia, atualmente em fase de definição do tratamento a ser dado aos títulos vincendos que já tiveram pagamento de cupons e de juros e detalhando a demanda para adequação do sistema, em cumprimento ao plano de ação (peça 16 e anexos) . 
Dessa forma, considerando que o Ministério da Economia já está implementando a metodologia dos juros efetivos para o reconhecimento das despesas com serviços de amortização e de juros e encargos da dívida, não será proposta recomendação acerca desta distorção.
2.8.2. DIVERGÊNCIA ENTRE AS INFORMAÇÕES REGISTRADAS NO RELATÓRIO DE APROPRIAÇÃO E AS REGISTRADAS NA AUTORIZAÇÃO DE EXECUÇÃO DO SID 
Com vistas a avaliar a efetividade dos controles internos no processo de encerramento mensal do estoque da Dívida Pública Federal, procedeu-se ao cotejamento entre os dados registrados nos Relatórios de Apropriação, utilizados pela STN na tarefa mensal de fechamento do estoque da dívida, e os dados das Autorizações de Execução (AE) , utilizadas para a apropriação contábil da dívida e posterior registro no Sistema Integrado de Administração Financeira (Siafi) .
Os Relatórios de Apropriação foram apresentados pela STN em meio magnético (planilhas do Excel) , por meio do Ofício 270731 de 13/10/2021 (peça 18 e anexos) . As Autorizações de Execução foram extraídas diretamente do SID.
Quando do cotejamento dos dados da Autorização de Execução nº 157 com os do Relatório de Apropriação (anexo não digitalizável da peça 25) , ambos referentes a janeiro de 2021, observaram-se divergências de valores, conforme apresentado na Tabela 2:
Tabela 2 - Autorização de Execução x Relatório de Apropriação
	Títulos
	Autorização de Execução (R$) 
	Relatório de Apropriação (R$) 
	Diferença

	DP1700001
	NTN-B
	901 - Variação de Principal Positiva
	8.272.194.331,91
	Principal
	8.272.170.747,33
	23.584,58

	DP1700001
	NTN-B
	906 - Variação de Juros Negativa
	-1.689.129.015,53
	Encargos Reais
	-1.689.105.430,95
	-23.584,58

	DP2300007
	NTN-F
	901 - Variação de Principal Positiva
	3.701.630.386,04
	Principal
	3.701.627.831,30
	2.554,74

	DP2300007
	NTN-F
	906 - Variação de Juros Negativa
	-3.691.251.166,97
	Encargos Reais
	-3.691.248.612,23
	-2.554,74

	DP7000001
	LFT
	901 - Variação de Principal Positiva
	10.399.271.431,34
	Principal
	10.399.219.028,44
	52.402,90

	DP7000001
	LFT
	906 - Variação de Juros Negativa
	-8.252.265.552,42
	Encargos Reais
	-8.252.213.149,52
	-52.402,90

	DP9000001
	LTN
	901 - Variação de Principal Positiva
	4.364.102.040,67
	Principal
	4.364.090.226,44
	11.814,23

	DP9000001
	LTN
	906 - Variação de Juros Negativa
	-1.558.425.081,16
	Encargos Reais
	-1.558.413.266,93
	-11.814,23

	TOTAL
	901 - Variação de Principal Positiva
	26.737.198.189,96
	Principal
	26.737.107.833,51
	90.356,45

	TOTAL
	906 - Variação de Juros Negativa
	-15.191.070.816,08
	Encargos Reais
	-15.190.980.459,63
	-90.356,45

Fonte: Elaborado pela equipe do TCU
Portanto, verifica-se uma diferença de R$ 90.356,45 entre o valor autorizado e o lançado com aquele calculado pelo sistema, conforme apresentado no Relatório de Apropriação.
Ainda durante a execução da auditoria, a STN comunicou que o assunto foi encaminhado para análise do Serpro. Destacou, ainda, que as diferenças encontradas entre os relatórios não geraram impacto sobre o resultado patrimonial nas demonstrações contábeis da União, pois o valor a maior registrado como variação positiva foi neutralizado pelo valor a menor registrado com variação negativa (anexo da peça 19) .
Em que pese tal divergência não ocasionar impacto no saldo devedor acumulado da conta, há um erro de classificação que repercute nos valores das contas de juros e encargos e de principal e atualização monetária, tanto nas contas de variação patrimonial quanto nas orçamentárias. Além disso, como este procedimento é automatizado, entende-se que existe um risco de recorrência desse erro em eventos futuros.
Em manifestação ao relatório preliminar de auditoria (peça 23 e anexos) , o qual apresentou a divergência detectada entre os dados financeiros contidos no Relatório de Apropriação e aqueles da Autorização de Execução referente ao mês de janeiro de 2021, a STN, fundamentada na rotina contábil apresentada no Quadro 1, alegou que este fato não ocasionou impacto no âmbito patrimonial, orçamentário e financeiro.
Tabela 3 - Apropriação Contábil da DPF
	Variação Patrimonial Positiva
	Conta
	Descrição
	D/C

		34331.01.00
	Variações Monetárias da Dívida Mobiliária
	D

		22211.01.01
	Títulos da Div. Int. Principal Mercado
	C

		79991.39.00
	Controle de Estoque da Dívida Mobiliária
	D

		89991.39.02
	Dívida Mob. Interna Mercado - Longo Prazo
	C

		79991.22.00
	Controle Emissão Títulos Dívida Interna
	D

		89991.22.01
	Títulos da Dív. Int. - Principal em Mercado
	C

	Variação Patrimonial Negativa
	22211.01.01
	Títulos da Div. Int. Principal Mercado
	D

		44391.01.01
	Atualização Monetária Positiva
	C

		89991.39.02
	Dívida Mob. Interna Mercado - Longo Prazo
	D

		79991.39.00
	Controle de Estoque da Dívida Mobiliária
	C

		89991.22.03
	Títulos da Dív. Int. - Principal em Mercado
	D

		79991.22.00
	Controle Emissão Títulos Dívida Interna
	C

Fonte: Elaborado pela equipe do TCU
Alegou ainda que, no âmbito das contas de passivo, não existe uma abertura contábil entre principal e juros, mas sim entre curto e longo prazos e que, nos lançamentos descritos na rotina contábil, houve tanto um débito quanto um crédito na conta 22221.01.01 (todos em longo prazo) , concluindo que não houve impacto sobre o saldo do passivo.
Com relação às contas de controle, sob o aspecto de curto e de longo prazos, informa que a ideia é idêntica ao passivo, ou seja, nos lançamentos ocorreram registros a débito e a crédito na conta 89991.39.02. Portanto, o efeito sobre essas contas de controle de estoque de curto e longo prazo foi nulo. 
Por outro lado, quanto às contas de controle de estoque sob o aspecto de principal e encargos, houve um registro a crédito na conta 89991.22.01 e a débito na conta 89991.22.03. Ou seja, ocorreu um descasamento da abertura do estoque em principal e em encargos no âmbito das contas de controle. Porém destaca que, mensalmente, quando do fechamento do estoque da DPMFi no Siafi, existe um procedimento de conciliação e auditoria entre os valores do estoque registrados no SID e no Siafi. Tal procedimento tem como objetivo evitar que os saldos de estoque apresentados no Siafi tenham alguma divergência em relação aos saldos do estoque do SID. Neste caso específico, foi emitida a Autorização de Execução de conciliação 158/2021 corrigindo as divergências entre Siafi e SID, não havendo, assim, qualquer prejuízo em valores executados posteriormente, seja de pagamentos, emissões ou apropriações.
Quanto ao aspecto orçamentário ela dispõe que, nas rotinas de registro de apropriações e de conciliação de estoque da DPMFi, não ocorrem lançamentos em contas de orçamento ou financeiras e, portanto, as divergências apontadas não geraram qualquer prejuízo sob o ponto de vista orçamentário ou financeiro. 
Em relação as contas da Demonstração das Variações Patrimoniais (DVP) , informa que ocorreram lançamentos a maior a débito na conta de variação patrimonial diminutiva (VPD) 34331.01.00 e a crédito na conta de variação patrimonial aumentativa (VPA) 44391.01.01, ou seja, com valores iguais e em sentidos contrários, gerando um efeito neutro sobre o resultado da Demonstração das Variações Patrimoniais. 
Adicionalmente, assinala que consultou a Coordenação-Geral de Contabilidade da União (CCONT/STN) a respeito dos registros nas contas de variações patrimoniais, tendo sido orientado sobre a desnecessidade de realizar ajuste nestas contas, tendo em vista que a diferença entre o relatório do SID e os registros da execução não afetou o resultado patrimonial final do exercício de 2021, o qual está encerrado sem a possibilidade de receber lançamentos. Mas que, a despeito dessa orientação, encaminhou está divergência para análise e correção por parte do Serpro, com objetivo de evitar a recorrência desses eventos.
Nesse sentido, em que pese a manifestação apresentada, a STN não apresenta qual dos valores devem ser considerados na apropriação do estoque da dívida pública, os do Relatório de Apropriação ou os da Autorização de Execução, para nos certificarmos se tal divergência teve impacto nos registros do Siafi. A divergência foi detectada em dois relatórios provenientes de um mesmo sistema de informação, ou seja, do SID. 
Os registros contábeis no Siafi se dão a partir das Autorizações de Execução, desse modo, se os valores corretos calculados para a apropriação do estoque da dívida forem aqueles oriundos desse relatório, não haverá consequências nos registros contábeis. Porém, se os valores constantes da Autorizações de Execução estiverem incorretos, haverá efeitos nos registros contábeis e, em consequência, nas informações reportadas pelo Siafi. Assim, a questão levantada não se refere a divergências entre os valores do SID e Siafi, e sim se aqueles valores de principal e juros constantes na AE 157/2021 estão corretos. 
Em relação ao impacto orçamentária e financeiro, apesar de a apropriação do estoque da dívida não ter um efeito imediato em contas orçamentárias e financeiras, terá um efeito posterior quando do pagamento do principal e dos juros. Nesse momento, serão movimentadas contas orçamentárias, de empenho, liquidação e pagamento. 
Quanto às contas de DVP, ainda que o efeito no resultado seja nulo, as contas analíticas são afetadas, causando prejuízo à fidedignidade da informação apresentada e à análise dessa demonstração contábil pelos usuários dessa informação. 
De resto, quanto ao ajuste realizado pela AE 158/2021 não podemos avaliar se houve a correção dos dados relativo à apropriação do principal e dos juros. Em primeiro lugar, por não termos uma segurança razoável se os dados financeiros contidos na AE 157/2021 estão corretos ou incorretos. Em segundo lugar, pelo fato de a AE 158/2021 tratar de conciliação entre valores registrados no SID e no Siafi, não entre registros do SID.
Dessa forma, propõe-se recomendar ao Ministério da Economia que identifique as causas das divergências detectadas, corrija os lançamentos identificados caso se confirme o erro de lançamento contábil e avalie a melhor ação para mitigar o risco de novas ocorrências dessa falha.
CONCLUSÃO
Em cumprimento ao Acórdão 3144/2020-TCU-Plenário, realizou-se a auditoria no Ministério da Economia, no período compreendido entre 28/06/2021 e 18/03/2022, com o objetivo de avaliar a fidedignidade das informações financeiras e contábeis da Dívida Pública Federal, verificando se elas refletem adequadamente, em todos os aspectos relevantes, a posição patrimonial, financeira e orçamentária da União para esse passivo em 31/12/2021.
A auditoria teve como seu escopo a Dívida Pública Mobiliária Federal (DPMFi) em carteira Mercado e em carteira do Banco Central, excluído o Programa Tesouro Direto, e restrito aos títulos LFT, LTN, NTN-B e NTN-F.
Nesse sentido, durante a execução da auditoria, foram encontradas duas falhas significativas de controles internos.
A primeira se deu pela utilização de metodologia de cálculo de juros e encargos divergente das normas contábeis vigentes. Assim, houve lançamentos classificados como juros e encargos a maior de 37,6 bilhões e a menor de 36,3 bilhões, totalizando uma diferença positiva estimada em R$ 1,3 bilhão, resultando em uma superavaliação da conta de Juros e Encargos Pagos do Balanço Orçamentário estimada no valor de R$ 1,3 bilhão, com consequente subavaliação da conta de Amortização da Dívida Paga do Balanço Orçamentário, no mesmo valor
Destaca-se que o Acórdão 1437/2020-TCU-Plenário, de relatoria do Min. Bruno Dantas, aprovou o Parecer Prévio sobre as Contas de Governo, no qual foi recomendado à Casa Civil da Presidência da República, em conjunto com a Secretaria do Tesouro Nacional, que realizassem um estudo técnico com mapeamento de todos os impactos - legais, fiscais, contábeis, orçamentários, operacionais, de custo e outros, bem como a elaboração de plano de ação relacionado à adoção da metodologia com base na taxa interna de retorno para reconhecimento das despesas com serviços e com amortização da dívida, a fim de registrar com fidedignidade seus aspectos orçamentário (item 3.16, j, peça 21, TC Processo 018.177/2020-4) . E conforme apresentado na peça 16 e anexos, a STN já elaborou o estudo recomendado, contudo, no exercício de 2021 ainda foi utilizada a antiga metodologia para a elaboração das informações do Balanço Geral da União, portanto a distorção ainda persistiu para esse exercício.
Em fase de comentários dos gestores (peça 23 e anexos) , a STN reafirmou que já está trabalhando para realizar a adequação metodologia, atualmente em fase de definição do tratamento a ser dado aos títulos vincendos que já tiveram pagamento de cupons e de juros e detalhando a demanda para adequação do sistema, em cumprimento ao plano de ação. 
Portanto, considerando que o Ministério da Economia já está implementando a metodologia dos juros efetivos para o reconhecimento das despesas com serviços de amortização e de juros e encargos da dívida, não será proposta recomendação acerca desta distorção.
Não obstante, foi identificada também uma falha de controle significativo devida a geração de Autorizações de Execução pelo Sistema Integrado da Dívida (SID) divergentes do valor calculado no Relatório de Apropriação contábil, do mesmo sistema, apresentando riscos para lançamentos errados nas contas de variação patrimoniais e nas contas orçamentárias.
Diante dessa falha, será proposto recomendar ao Ministério da Economia que identifique as causas das divergências detectadas, corrija os lançamentos identificados caso se confirme o erro de lançamento contábil, e avalie a melhor ação para mitigar o risco de novas ocorrências dessa falha.
PROPOSTA DE ENCAMINHAMENTO
Ante todo o exposto, submetem-se os autos à consideração superior, propondo:
a) recomendar ao Ministério da Economia, com fulcro no art. 43, I, da Lei 8.443/1992 c/c o art. 250, III, do Regimento Interno do TCU, que identifique as causas das divergências entre o Relatório de Apropriação e o Relatório de Execução Financeira e Orçamentária detectadas no item 3.2.1; corrija os lançamentos identificados caso se confirme o erro de lançamento contábil; e avalie a melhor ação para mitigar o risco de novas ocorrências dessa falha.
	É o relatório.

não há.

Não atuou.

RELATÓRIO DE AUDITORIA. FIDEDIGNIDADE DAS INFORMAÇÕES FINANCEIRAS E CONTÁBEIS DA DÍVIDA PÚBLICA FEDERAL. RECOMENDAÇÃO. CIÊNCIA.

RELATÓRIO DE AUDITORIA (RA)

Secretaria de Macroavaliação Governamental (Semag).

Trata-se de processo versando sobre a auditoria realizada no Ministério da Economia, com o objetivo de avaliar a fidedignidade das informações financeiras e contábeis da Dívida Pública Federal, verificando se elas refletem adequadamente, em todos os aspectos relevantes, a posição patrimonial, financeira e orçamentária da União para esse passivo em 31/12/2021.
2.	O trabalho levado a efeito pela zelosa equipe da Secretaria de Macroavaliação Governamental foi realizado de conformidade com as Normas de Auditoria do Tribunal de Contas da União (Portaria-TCU 280/2010) , consistentes com os Princípios Fundamentais de Auditoria do Setor Público (ISSAI 100) , com os Princípios de Auditoria Financeira (ISSAI 200) e com os Princípios de Auditoria de Conformidade (ISSAI 400) das Normas Internacionais emitidas pela Organização Internacional das Entidades Fiscalizadoras Superiores (Intosai) .
3.	Como visto no relatório precedente, o volume de recursos fiscalizados alcançou o montante de R$ 7.180 bilhões e, dentre os benefícios estimados, a equipe da Semag anotou o "aprimoramento dos registros contábeis e controles internos dos processos de gestão da dívida pública federal, com o consequente aumento da credibilidade das informações dos demonstrativos contábeis divulgados para os usuários e tomadores de decisão". 
4.	Foram utilizados, com vistas à definição do escopo da auditoria, os critérios de materialidade e de risco, e passou-se à análise da Dívida Pública Mobiliária Federal Interna - DPMFI em carteira do Banco Central e em carteira Mercado, compreendendo os títulos LTN, LFT, NTN-B e NTN-F da Dívida Pública Federal (DPF) , e excluído o Programa Tesouro Direto, até dezembro de 2021.
5.	A equipe da Semag informou ainda que não houve limitações à execução da auditoria e que, devido à complexidade apresentada pela Dívida Pública Federal Externa, referido tema não foi incluído no escopo dos trabalhos.
6.	Foram registrados dois achados de auditoria, decorrentes de deficiência de controles internos. O primeiro achado segue transcrito a seguir, conforme anotado no Relatório:
3.1.1.UTILIZAÇÃO DE METODOLOGIA DE CÁLCULO DE JUROS E ENCARGOS INCOMPATÍVEL COM NORMAS CONTÁBEIS VIGENTES 
28. A equipe de auditoria identificou a utilização de metodologia de cálculo de juros e encargos incompatível com as normas contábeis vigentes. Devido a isso, foi estimado que houve lançamentos classificados como juros e encargos a maior de R$ 37,6 bilhões e a menor de R$ 36,3 bilhões, totalizando uma diferença positiva estimada em R$ 1,3 bilhão, até agosto de 2021, resultando em uma superavaliação da conta de Juros e Encargos da Dívida Pagos do Balanço Orçamentário no valor de R$ 1,3 bilhão, com consequente subavaliação da conta de Amortização da Dívida Paga do Balanço Orçamentário, no mesmo valor.
29.Verifica-se que a mensuração da dívida pública deve ser realizada pelo custo amortizado, utilizando o método dos juros efetivos, em respeito à norma NBC TSP Estrutura Conceitual, e conforme prescrito pelas IPSAS 29 e NBC TG 48. Contudo, a STN utiliza metodologia própria de cálculo da despesa orçamentária com juros e amortização da dívida pública, de acordo com o descrito na Nota Técnica SEI nº 4/2017/CCONT/SUCON/STN-MF (anexo da peça 19) .
30.O Acórdão 1437/2020-TCU-Plenário, de relatoria do Min. Bruno Dantas, aprovou o Parecer Prévio sobre as Contas de Governo, no qual foi recomendado à Casa Civil da Presidência da República, em conjunto com a Secretaria do Tesouro Nacional, que realizassem estudo técnico com mapeamento de todos os impactos - legais, fiscais, contábeis, orçamentários, operacionais, de custo e outros, bem como a elaboração de plano de ação relacionado à adoção da metodologia com base na taxa interna de retorno para reconhecimento das despesas com serviços e com amortização da dívida, a fim de registrar com fidedignidade seus aspectos orçamentário (item 3.16, j, peça 21, TC Processo 018.177/2020-4) . 
31. Em atendimento ao Acordão citado, a STN elaborou o estudo (anexos da peça 16) , em que foram avaliados os principais impactos e custos, e definido cronograma de implementação da nova metodologia. Todavia, para o exercício de 2021, ainda foi utilizada a antiga metodologia.
7.	No curso da auditoria, a equipe da Semag equipe buscou estimar os montantes de juros e de amortizações pagos (títulos públicos NTN-B e NTN-F) . Para tanto, foi utilizado o método dos juros efetivos previsto pelas normas, objetivando comparar o valor dos juros pelos diferentes métodos.
8.	Ao final, foi constatada "distorção devido à classificação incorreta, que resultou em uma superavaliação da conta de Juros e Encargos Pagos do Balanço Orçamentário, estimada no valor de R$ 1,3 bilhão, com consequente subavaliação da conta de Amortização da Dívida Paga do Balanço Orçamentário, no mesmo valor".
9.	Tendo em vista os comentários dos gestores da Secretaria do Tesouro Nacional, confirmando que já estão trabalhando para realizar a adequação da metodologia, e que o Ministério da Economia já está implementando a metodologia dos juros efetivos para o reconhecimento das despesas com serviços de amortização e de juros e encargos da dívida, a equipe da Semag concluiu por não apresentar proposta de recomendação acerca da distorção apurada.
10.	Quanto ao segundo achado da auditoria, restou assim anotado no relatório:
3.1.2.	DIVERGÊNCIA ENTRE AS INFORMAÇÕES REGISTRADAS NO RELATÓRIO DE APROPRIAÇÃO E AS REGISTRADAS NA AUTORIZAÇÃO DE EXECUÇÃO DO SID 
38. Com vistas a avaliar a efetividade dos controles internos no processo de encerramento mensal do estoque da Dívida Pública Federal, procedeu-se ao cotejamento entre os dados registrados nos Relatórios de Apropriação, utilizados pela STN na tarefa mensal de fechamento do estoque da dívida, e os dados das Autorizações de Execução (AE) , utilizadas para a apropriação contábil da dívida e posterior registro no Sistema Integrado de Administração Financeira (Siafi) .
 (...) 
40. Quando do cotejamento dos dados da Autorização de Execução nº 157 com os do Relatório de Apropriação (anexo não digitalizável da peça 25) , ambos referentes a janeiro de 2021, observaram-se divergências de valores, conforme apresentado na Tabela 2:
Tabela 2 - Autorização de Execução x Relatório de Apropriação
	Títulos
	Autorização de Execução (R$) 
	Relatório de Apropriação (R$) 
	Diferença

	DP1700001
	NTN-B
	901 - Variação de Principal Positiva
	8.272.194.331,91
	Principal
	8.272.170.747,33
	23.584,58

	DP1700001
	NTN-B
	906 - Variação de Juros Negativa
	-1.689.129.015,53
	Encargos Reais
	-1.689.105.430,95
	-23.584,58

	DP2300007
	NTN-F
	901 - Variação de Principal Positiva
	3.701.630.386,04
	Principal
	3.701.627.831,30
	2.554,74

	DP2300007
	NTN-F
	906 - Variação de Juros Negativa
	-3.691.251.166,97
	Encargos Reais
	-3.691.248.612,23
	-2.554,74

	DP7000001
	LFT
	901 - Variação de Principal Positiva
	10.399.271.431,34
	Principal
	10.399.219.028,44
	52.402,90

	DP7000001
	LFT
	906 - Variação de Juros Negativa
	-8.252.265.552,42
	Encargos Reais
	-8.252.213.149,52
	-52.402,90

	DP9000001
	LTN
	901 - Variação de Principal Positiva
	4.364.102.040,67
	Principal
	4.364.090.226,44
	11.814,23

	DP9000001
	LTN
	906 - Variação de Juros Negativa
	-1.558.425.081,16
	Encargos Reais
	-1.558.413.266,93
	-11.814,23

	TOTAL
	901 - Variação de Principal Positiva
	26.737.198.189,96
	Principal
	26.737.107.833,51
	90.356,45

	TOTAL
	906 - Variação de Juros Negativa
	-15.191.070.816,08
	Encargos Reais
	-15.190.980.459,63
	-90.356,45

Fonte: Elaborado pela equipe do TCU
41.Portanto, verifica-se uma diferença de R$ 90.356,45 entre o valor autorizado e o lançado com aquele calculado pelo sistema, conforme apresentado no Relatório de Apropriação.
11.	Quando da oportunidade de manifestação dos gestores, a Secretaria do Tesouro Nacional informou que o assunto foi encaminhado para análise do Serpro e destacou que as diferenças encontradas não geraram impacto sobre o resultado patrimonial nas demonstrações contábeis da União, pois o valor a maior registrado como variação positiva foi neutralizado pelo valor a menor registrado com variação negativa.
12.	A equipe da Semag avaliou que, embora tal divergência não ocasione "impacto no saldo devedor acumulado da conta, há um erro de classificação que repercute nos valores das contas de juros e encargos e de principal e atualização monetária, tanto nas contas de variação patrimonial quanto nas orçamentárias". Ademais, por se tratar de procedimento automatizado, há risco de recorrência desse erro em eventos futuros.
13.	Por fim, relativamente à controvérsia quanto aos valores a serem considerados na apropriação do estoque da dívida pública, se os do Relatório de Apropriação ou os da Autorização de Execução, com vistas à certificação se tal divergência, verificada em dois relatórios provenientes de um mesmo sistema de informação (SID -  Sistema Integrado da Dívida) , teve impacto nos registros do Siafi, a unidade técnica especializada propõe o endereçamento de recomendação ao Ministério da Economia, para que identifique as causas das divergências detectadas, corrija os lançamentos identificados caso se confirme o erro de lançamento contábil e avalie a melhor ação para mitigar o risco de novas ocorrências.
14.	Em síntese, a equipe da Semag esclarece que os registros contábeis no Siafi se dão a partir das Autorizações de Execução e que se os valores corretos calculados para a apropriação do estoque da dívida forem oriundos do já mencionado relatório, não haverá consequências nos registros contábeis. 
15.	Por outro lado, se os valores constantes da Autorizações de Execução estiverem incorretos, haverá efeitos nos registros contábeis e, em consequência, nas informações reportadas pelo Siafi.
16.	Nesse ponto, manifesto integral concordância com as análises e conclusões do relatório da auditoria, cujos fundamentos incorporo desde já como minhas próprias razões de decidir, afigurando-se pertinente a proposta de encaminhamento apresentada.
17.	Assim, louvando a excelência do trabalho produzido, parabenizo toda a equipe da Semag pela adequada e percuciente análise empreendida.
	Ante o exposto, Voto porque o Tribunal adote a minuta de Acórdão que ora submeto à apreciação deste Colegiado.
TCU, Sala das Sessões, em 25 de maio de 2022.
AROLDO CEDRAZ
Relator